【裁判字號】    90,台上,6456
【裁判日期】    901024
【裁判案由】    偽造文書
【裁判全文】
最高法院刑事判決                                九十年度台上字第六四五六號
    上  訴  人  台灣高等法院檢察署檢察官
    被      告  甲○○
右上訴人因被告偽造文書案件，不服台灣高等法院中華民國九十年七月十二日第二審
更審判決（九十年度重上更(三)字第八九號，起訴案號：台灣台北地方法院檢察署八十
四年度偵字第一四二六九號），提起上訴，本院判決如左：
    主  文
原判決撤銷，發回台灣高等法院。
    理  由
本件原判決撤銷第一審論處被告甲○○以偽造私文書，足以生損害於公眾及他人罪刑
之判決，改判諭知該被告無罪，固非無見。
惟查：(一)證據之證明力如何，雖屬於事實審法院自由判斷職權，惟其所為判斷，仍應
受經驗法則與論理法則之支配。本件被告以其兄蔡坤旺印章代領之台灣台北地方法院
刑事判決，係蔡坤旺之妻王麗雪自訴被告犯傷害罪之判決書，為原判決所認定之事實
，足見被告與蔡坤旺係基於對立之地位，依一般經驗法則，蔡坤旺殊不可能委任被告
代領該刑事判決，況該刑事判決係寄送蔡坤旺之妻王麗雪，而非蔡坤旺，乃原判決竟
於判決理由內引用證人即被告之兄蔡榮藏，及被告之姊蔡麗玉之證言，說明「被告兄
弟姊妹等家族早有許諾互為代收信件，而將家族成員之印章、身分證件均集中交由被
告統籌領取信件」云云（見原判決第三頁第七至十五行），資為諭知被告無罪之理由
，其取捨證據職權之行使，顯於經驗法則與論理法則有違。(二)告訴人蔡坤旺、王麗雪
始終否認有收到被告以蔡坤旺印章代領之該台灣台北地方法院刑事判決，況被告亦先
後供稱：「有將判決書貼在蔡坤旺家門口」（見偵查卷第七頁背面）、「我是（將信
件）投在我哥（蔡坤旺）家的信箱內」（見民國八十五年度上更(一)字第一一五五號卷
第五十六頁背面）「我（將信件）投置在公用信箱中，……，公用信箱是我們家族共
用的信箱」（見八十七年度上更(二)字第三七○號卷第十七頁）等語，其所供諸多不符
，尚難認被告有將其所領取之上開刑事判決投置在蔡坤旺家信箱內。乃原判決未詳酌
慎斷，遽以證人蔡麗玉所證：「我有看到甲○○將信件投在王麗雪家信箱」云云（見
原判決第四頁第八至十四行），資為諭知被告無罪之證據，其所使用之證據顯與卷內
資料不符，要難謂為適法。(三)刑法第二百十條之偽造私文書罪，以無製作權人假冒他
人名義製作該文書為構成要件。又所謂足生損害，係指他人事實上因此受有損害之虞
而言。原判決於判決理由內雖引用證人即郵局承辦人員黃俊昇所證：「因他拿收件人
（指王麗雪）先生之印章來領，所以我寫上『夫代』以便存檔備查」、「被告有表示
他為蔡坤旺之弟弟……領取信件時，他不知道信件之內容，至於領據上寫『夫代』字
樣，我們意思是他先生（即蔡坤旺）的章，被告是拿她先生的章去蓋，他說是蔡坤旺
之弟，要領她大嫂的信件」等語，認定被告至郵局代領王麗雪之信件，除攜帶蔡氏家
族之戶口名簿、印章、郵件候投通知單供郵務人員核辦外，並當場表示蔡坤旺係其哥
哥，再經郵務人員自行蓋印蔡坤旺圖章，且自行填寫「夫代」及蔡坤旺身分證號碼，
自難以被告代領之行為，而認被告有偽造文書之犯意等情（見原判決第三頁倒數第三
行至第四頁第七行），但對於被告是否經蔡坤旺夫妻授權或同意﹖有無假冒蔡坤旺名
義領取該判決書一節，並未詳細調查，明白認定，遽為被告無罪之諭知，尚嫌速斷，
有調查未盡及判決理由不備之違法。又被告如假冒蔡坤旺名義領取上開刑事判決而未
轉交蔡坤旺之妻王麗雪，將使王麗雪遲誤上訴期間，而喪失上訴權，自足生損害於王
麗雪，乃原判決於判決理由內述「查上開台灣台北地方法院八十四年自字第二三三
號刑事判決，業經被告提起上訴，經本院（原審）上訴駁回確定在卷，有本院（原審
）八十四年度上易字第三○一三號刑事判決一份在卷可稽，雖自訴人王麗雪未聲請上
訴，就自訴人而言，並無損害可言」（見原判決第四頁倒數第四至一行）云云，揆之
上開說明，顯屬於法有違。上訴意旨，執以指摘，為有理由，應認原判決仍有撤銷發
回之原因。
據上論結，應依刑事訴訟法第三百九十七條、第四百零一條，判決如主文。
中      華      民      國     九十     年      十      月    二十四    日
                              最高法院刑事第十一庭
                                  審判長法官  林  增  福
                                        法官  邵  燕  玲
                                        法官  吳  昆  仁
                                        法官  陳  世  雄
                                        法官  惠  光  霞
      右正本證明與原本無異
                                              書  記  官
中      華      民      國     九十     年      十      月    二十九    日


司法院資訊處製作；財團法人民間司法改革基金會備份。
